臺灣基隆地方法院刑事判決
111年度金訴字第326號
公  訴  人  臺灣基隆地方檢察署檢察官
被      告  李翊倫


            李侑澤





上列被告因違反洗錢防制法等案件，經檢察官提起公訴（110年
度偵字第5590號、第5591號），本院判決如下：
    主  文
乙○○犯三人以上共同犯詐欺取財罪，共貳罪，各處有期徒刑壹年
貳月，應執行有期徒刑壹年肆月。
甲○○犯三人以上共同犯詐欺取財罪，共貳罪，各處有期徒刑壹年
貳月，應執行有期徒刑壹年肆月。
    事  實
一、乙○○、甲○○（原名李堃節）與真實姓名不詳綽號「阿松」之
    人及真實姓名不詳之成員，基於三人以上共同犯詐欺取財、
    洗錢之犯意聯絡，於民國109年4月間某日起，由乙○○擔任「
    收簿手」之工作，負責蒐集人頭金融帳戶後交給甲○○轉交詐
    欺集團其他成員，由詐欺集團其他成員詐騙被害人後，指示
    被害人匯款至其掌控之人頭金融帳戶，再由詐欺集團成員持
    人頭金融帳戶之提款卡提領詐騙款項之犯罪所得後，輾轉交
    付其他詐欺集團成員，以製造金流斷點，讓詐欺集團得以利
    用人頭金融帳戶掩飾或隱匿其等詐騙款項之去向，使該犯罪
    所得嗣後流向不明。
二、乙○○於109年4月初某日，在基隆市○○區○○街000號13樓租屋
    處，向不知情之蔡毓芬（涉嫌詐欺部分另經檢察官為不起訴
    處分確定）借用其所申辦之中國信託商業銀行帳號000-0000
    00000000號帳戶(下稱本案帳戶)之存摺、提款卡，蔡毓芬並
    將本案帳戶之密碼口頭告知乙○○。乙○○取得本案帳戶之提款
    卡後，復將本案帳戶之提款卡交給甲○○，並以口頭將密碼告
    知甲○○，甲○○再將蔡毓芬本案帳戶之提款卡、密碼轉交予詐
    欺集團其他成員，使詐欺集團成員得以利用該帳戶做為詐騙
    第三人匯入詐欺款項之人頭帳戶。嗣該詐欺集團內之不詳成
    員即分別為以下犯行：
(一)於109年3月24日某時，以Line通訊軟體聯繫丙○○，向其佯稱
    加入線上投資平台後，可投資賺錢云云，致丙○○陷於錯誤，
    而於109年4月7日21時52分，以網路銀行將新臺幣(下同)2萬
    5000元匯入本案帳戶內，旋遭不詳詐欺集團成員提領，再交
    付上手而製造金流斷點，以此方式掩飾、隱匿該等款項與犯
    罪之關聯性。
(二)於109年3月28日某時，以Line通訊軟體聯繫丁○○，向其佯稱
    加入線上投資平台後，可投資賺錢云云，致丁○○陷於錯誤，
    而於109年4月7日15時16分，以網路銀行將2萬5000元匯入本
    案帳戶內，旋遭不詳詐欺集團成員提領，再交付上手而製造
    金流斷點，以此方式掩飾、隱匿該等款項與犯罪之關聯性。
二、案經丙○○訴由臺北市政府警察局大安分局報告臺灣基隆地方
    檢察署檢察官及臺灣基隆地方檢察署檢察官自動檢舉偵查起
    訴。
    理  由
壹、證據能力
    按被告以外之人於審判外之陳述，雖不符刑事訴訟法第159
    條之1至第159條之4之規定，而經當事人於審判程序同意作
    為證據，法院審酌該言詞陳述或書面陳述作成時之情況，認
    為適當者，亦得為證據。當事人、代理人或辯護人於法院調
    查證據時，知有第159條第1項不得為證據之情形，而未於言
    詞辯論終結前聲明異議者，視為有前項之同意，刑事訴訟法
    第159條之5定有明文。查本判決所引用之供述證據，檢察官
    及被告於本院審判期日對於證據能力均不爭執，且迄至言詞
    辯論終結前均未聲明異議，本院審酌上開證據資料製作時之
    情況，並無違法、不當或不宜作為證據之情事，亦無證據證
    明係公務員違背法定程序所取得，是認為以之作為證據應屬
    適當；另本判決引用之非供述證據，亦經本院依法踐行調查
    證據程序，檢察官及被告均不爭執各該證據之證據能力，且
    亦查無依法應排除其證據能力之情形，是後述所引用證據資
    料均有證據能力。
貳、實體部分
一、訊據被告乙○○、甲○○固均坦承自109年4月間某日起，由被告
    乙○○擔任「收簿手」之工作，負責蒐集人頭金融帳戶後交給
    被告甲○○轉交不詳之人使用，且被告乙○○有於109年4月初某
    日，向不知情之蔡毓芬借用本案帳戶之存摺、提款卡，蔡毓
    芬並將本案帳戶之密碼口頭告知被告乙○○，被告乙○○取得本
    案帳戶之提款卡後，復將本案帳戶之提款卡交給被告甲○○，
    並以口頭將密碼告知被告甲○○，被告甲○○再將蔡毓芬本案帳
    戶之提款卡、密碼轉交予真實姓名不詳之人等情。然被告2
    人均矢口否認有加重詐欺取財及洗錢之犯意，被告乙○○辯稱
    ：「對於客觀犯罪事實我都承認，也有款項進入帳戶，但我
    不知道詐欺跟洗錢。一開始不知道詐欺，我交帳戶給甲○○，
    他說是給網路賭博用的，我當初有問他是否犯法，他說不是
    ，他說是做網路賭博，即使犯法也是罰錢。我不知他們是詐
    騙，因為甲○○告訴我說是網路賭博用。我當時未滿二十歲，
    我也沒有辦法自己去開帳戶，我沒有自己的個人帳戶，我當
    時家裡經濟狀況不好，我媽媽身心障礙，我爸爸放火燒家，
    我弟弟還在讀國中，家裡只有我一人上班，我國中沒有畢業
    ，我當時不懂他們的詐騙手法，我是透過朋友認識甲○○，他
    跟我說他想要賺錢，我也想要試試看，我有問他會怎樣，他
    說不會，我知道賭博會犯法，但是我不知道結果會這麼重，
    如果單純罰錢我可以接受，我當時真的不懂才會四處去跟朋
    友借帳戶，這些帳戶也間接被我騙到了，我真的不知道博奕
    會這樣，也不知道這些會是詐騙。」被告甲○○辯稱：「對於
    客觀事實我沒有意見，但我不知道是詐騙，我一開始不知道
    是詐欺，上面的人跟我說是網路賭博用的，上游說網路博奕
    要用，我也是這樣跟乙○○說，我不知道他們會拿來詐騙。我
    是高中肄業。」惟查：
　㈠被告甲○○、乙○○上開坦承部分，業據其等於本院準備程序、
    審理程序時均供承在卷，核與證人蔡毓芬、楊子寬於另案（
    臺灣基隆地方檢察署110年度偵字第1782、1939號）偵查中
    之證述大致相符，並有證人蔡毓芬本案帳戶基本資料、交易
    明細等件在卷可佐。又本案帳戶為證人蔡毓芬所申設，嗣後
    流入詐欺集團手上，被害人丙○○、丁○○分別遭詐欺集團成員
    以上開手法詐騙，嗣受騙匯款至證人蔡毓芬本案帳戶等情，
    業據證人丙○○、丁○○分別於警詢時證述明確，並有其等提出
    之LINE對話紀錄截圖、匯款紀錄截圖附卷可稽。綜上，足認
    被告乙○○確為收簿手，收到本案帳戶後交付被告甲○○，被告
    甲○○再將本案帳戶交付詐欺集團成員，並進而詐騙被害人丙○○、丁○○2人，騙得之款項進入本案帳戶內，旋遭不詳詐欺
    集團成員提領，以上事實均堪認定。
　㈡被告乙○○、甲○○雖均辯稱以為本案帳戶是給博奕入款之用云
    云。然按刑法上之故意犯，可分為確定故意與不確定故意，
    所謂不確定故意即指行為人對於構成犯罪之事實，預見其發
    生而其發生並不違反其本意，刑法第13條第2 項定有明文。
    衡諸金融存款帳戶攸關存戶個人財產權益，與存戶之印鑑章
    或提款卡結合，具專屬性、私密性，且金融機構申設存款帳
    戶並無任何特殊之資格限制，一般民眾皆可利用存入最低開
    戶金額之方式，任意在銀行或郵局等金融機構申設存款帳戶
    ，且同一人可同時於不同金融機構申設多數存款帳戶，正當
    合法使用者實無必要向他人借取存款帳戶使用；復金融卡為
    利用各金融機構所設置之自動櫃員機領取款項之重要憑證，
    而提款卡設定密碼之目的，亦係避免倘因遺失、被竊或其他
    原因離本人持有時，取得該提款卡之人，若未經原持卡人告
    知密碼，即難以持用該提款卡，是一般人均有妥為保管提款
    卡及密碼以防阻他人任意使用之認識，實無任由不熟悉之第
    三人隨意取用本人或親友申設帳戶之理，若無故向他人借用
    存款帳戶之存摺、提款卡及相關存提密碼使用，依常理推斷
    極可能供犯罪使用，此為一般人生活經驗所得知悉；況利用
    他人帳戶從事收取財產犯罪之贓款、掩飾犯罪避免遭檢警查
    緝，早為報章媒體、網際網路廣為報導，依一般人生活經驗
    亦可輕易預見。次查，我國關於博奕事業均為政府獨占經營
    之事業，僅由政府委託經營之臺灣運彩為合法之運動彩券，
    而其亦有配合之特定銀行來處理相關金流，合法之博奕公司
    ，豈會不以公司名義申請帳戶以供客戶匯款使用，非得使用
    與公司素無關連、亦欠缺信賴基礎之被告帳戶作為客戶匯款
    之用，徒增遭被告藉機凍結帳戶侵吞款項之風險，如此違反
    常理之情況，被告甲○○、乙○○均為智識正常之人，對其等提
    供本案帳戶給「上游」使用，很可能被作為財產犯罪金流之
    斷點，藉此躲避檢警追緝，豈容諉為不知。顯見被告2人知
    悉對方取得本案帳戶之目的為遂行財產犯罪，仍配合提供帳
    戶之存摺、提款卡及密碼以供他人使用。被告2人主觀上確
    有縱使他人將其等提供之本案帳戶用以從事詐欺取財之財產
    犯罪行為，且該帳戶內所匯入之款項即使為詐欺之款項而遭
    人領取亦不違反其2人本意之不確定詐欺、洗錢故意甚明，
    被告2人所辯殊無足採。
　㈢被告甲○○於111年4月8日偵查中供稱「先前因為我在網路上要
    跟人家借錢，借貸公司跟我講我沒有辦法借款，問我要不要
    提供我自己的帳戶讓公司作博奕使用，他說賭博的錢會轉到
    我的帳戶，當時我的帳戶被凍結，又剛好遇到乙○○，他缺錢
    ，所以我就介紹他，就介紹這一份工作給他。博奕公司跟我
    說，介紹的話會有介紹費，一個人3000元，要是我提供自己
    的話，會以匯入帳戶的款項金額的0.05%作為我的報酬。」
    然被告甲○○並未提出任何與其上游之通聯紀錄、微信訊息資
    料可供查證，且其僅係於網路上欲借貸，並未實際見到對方
    ，亦不清楚對方的真實身分，於小額借貸未成後竟率而轉為
    應徵博奕領款工作，被告甲○○對此也沒有進行任何查證，此
    與一般應徵工作常情不符，更可見被告甲○○已然察覺、懷疑
    借用人頭帳戶之動機可能用於詐騙。被告乙○○雖於偵查中自
    稱借帳戶之人（即被告甲○○）是因為賭博需要帳戶才能收賭
    金等語，然被告乙○○於偵查中供稱被告甲○○曾告知只要能籌
    到帳戶借給他，就能多賺一點錢，總共幫被告甲○○收了約3
    、4本存摺等語（見110年度偵字第1782號卷第60、61頁），
    更可見被告乙○○已然察覺、懷疑被告甲○○借用人頭帳戶之動
    機可能用於詐騙，惟仍求輕鬆獲利而繼續依指示向證人蔡毓
    芬收取本案帳戶之存摺、提款卡後交付給被告甲○○，再以口
    頭告知被告甲○○本案帳戶之密碼，可見被告乙○○確實擔任一
    般實務上詐欺集團中之「收簿手」行為，被告甲○○則為被告
    乙○○之上游，負責將被告乙○○交付之帳戶再轉交給其他詐欺
    集團成員使用，灼然甚明。被告乙○○、甲○○上開所辯，均係
    臨訟卸責之詞，不足採信。
　㈣被告乙○○除本件犯行外，另有因相似之參與犯罪組織、擔任
    詐欺集團「收簿手」之加重詐欺取財、洗錢犯行，經法院判
    決有罪之前案紀錄（本院110年度金訴字第27號、臺灣高等
    法院110年度上訴字第2890號）；被告甲○○亦有因相似之擔
    任詐欺集團領款「車手」之加重詐欺取財、洗錢犯行，經法
    院判決有罪之前案紀錄（臺灣新北地方法院111年度金訴字
    第133號），可見被告乙○○、甲○○對於詐欺集團之整體運作
    方式知之甚詳，二人間甚至因為詐欺集團內部報酬分配問題
    而另衍生強盜案件（本院109年度訴字第453號、臺灣高等法
    院110年度上訴字第3065號），可見被告二人不僅知悉本件
    提供證人蔡毓芬本案帳戶確係做為詐騙之人頭帳戶使用，更
    實際深入參與詐欺集團之運作且瞭解如何隱匿犯罪所得金流
    等重要流程，其等所為自應構成三人以上共同犯詐欺取財罪
    及洗錢罪之正犯。綜上，本案事證皆已明確，被告2人犯行
    均堪認定，均應予依法論科。
 二、論罪科刑：
　 ㈠核被告乙○○、甲○○就犯罪事實欄二㈠、㈡所為，均係犯洗錢防
     制法第14條第1項之洗錢罪、刑法第339條之4第1項第2款之
     3人以上共同犯詐欺取財罪。被告二人均以一行為犯洗錢罪
     、三人以上共同犯詐欺取財罪，均為想像競合犯，均應依
     刑法第55條之規定，從一重之三人以上共同犯詐欺取財罪
     處斷。被告二人就犯罪事實欄二㈠、㈡部分，犯意各別，行
     為互殊，依上開說明，自應評價為獨立之各罪，應分論併
     罰。
　 ㈡被告乙○○依被告甲○○之指示，從事「收簿手」工作，被告甲○○則將被告乙○○收集所得之帳戶存摺、提款卡、密碼等帳
     戶資料再轉交詐欺集團之其他成員，二人雖均非實際下手
     實施詐欺被害人之人，但被告2人收集人頭帳戶之行為，已
     足以使詐欺集團得以遂行及完成詐欺取財行為，足認被告2
     人及其所屬詐欺集團成員間，就上開詐欺取財犯行，互有
     直接或間接之聯絡，各自分擔實施其中一部分行為，並互
     相利用他方之行為，以達成詐欺取財之共同目的。故被告2
     人與其所屬詐欺集團成員間，就上開詐欺取財犯行，具有
     犯意聯絡與行為分擔，應論以共同正犯。
　 ㈢爰以行為人責任為基礎，審酌被告乙○○、甲○○均正值青壯，
     卻不思循合法途徑謀財，竟共同為本件加重詐欺取財及洗
     錢犯行，造成被害人受有財產上損害，並對社會治安造成
     嚴重影響，所為誠非可取，且被告2人矢口否認犯罪、未與
     被害人達成和解或賠償其等損害，難就其刑度給予有利之
     考量，兼衡其2人犯罪手段、情節、於詐欺集團之參與程度
     、分工角色、被告乙○○自陳學歷國中肄業，在工地做事，
     沒有結婚，沒有子女，家境貧窮，是低收入戶；被告甲○○
     自陳學歷高中肄業，做工，已經結婚，有3個未成年小孩，
     經濟狀況勉持等一切情狀，分別量處如主文所示之刑，並
     定其應執行刑。
據上論斷，應依刑事訴訟法第299條第1項前段，判決如主文。
本案經檢察官李國瑋提起公訴，檢察官林秋田到庭執行職務。
中　　華　　民　　國　　111 　年　　11　　月　　10　　日
                  刑事第二庭審判長法  官  王福康
                                  法  官  李岳
                                  法  官  鄭富容
以上正本證明與原本無異。
如不服本判決應於收受送達後20日內向本院提出上訴書狀，並應
敘述具體理由；其未敘述上訴理由者，應於上訴期間屆滿後20日
內向本院補提理由書(均須按他造當事人之人數附繕本)「切勿逕
送上級法院」。
中　　華　　民　　國　　111 　年　　11　　月　　11　　日
                                  書記官  彭淑芳　　　　
【附錄論罪法條】
刑法第339條之4：
犯第339條詐欺罪而有下列情形之一者，處1年以上7年以下有期
徒刑，得併科1百萬元以下罰金：
一、冒用政府機關或公務員名義犯之。
二、三人以上共同犯之。
三、以廣播電視、電子通訊、網際網路或其他媒體等傳播工具，
    對公眾散布而犯之。
前項之未遂犯罰之。
洗錢防制法第2條：
本法所稱洗錢，指下列行為：
一、意圖掩飾或隱匿特定犯罪所得來源，或使他人逃避刑事追訴
    ，而移轉或變更特定犯罪所得。
二、掩飾或隱匿特定犯罪所得之本質、來源、去向、所在、所有
    權、處分權或其他權益者。
三、收受、持有或使用他人之特定犯罪所得。
洗錢防制法第14條：
有第二條各款所列洗錢行為者，處7年以下有期徒刑，併科新臺
幣5百萬元以下罰金。
前項之未遂犯罰之。
前二項情形，不得科以超過其特定犯罪所定最重本刑之刑。